【裁判字號】    99,簡上,25
【裁判日期】    990825
【裁判案由】    返還租金
【裁判全文】
臺灣雲林地方法院民事判決              99年度簡上字第25號
上  訴  人  甲○○
被  上訴人  丙○○
兼      上
訴訟代理人  乙○○
上列當事人間請求返還租金事件，上訴人對於中華民國99年5 月
26日本院虎尾簡易庭99年度虎簡字第25號第一審判決提起上訴，
本院合議庭於民國99年8 月11日言詞辯論終結，判決如下：
    主      文
上訴駁回。
第二審訴訟費用由上訴人負擔。
    事實及理由
一、上訴人方面：
    除與原判決記載相同者，茲引用之外，補稱：
  (一)原判決認兩造所簽土地買賣契約及土地買賣借貸約定書係屬
    借名性質，非信託關係，顯屬違法：
    依土地買賣借貸約定書暨鈞院98年度訴字第360 號民事事件
    兩造不爭執事項及判決理由，被上訴人丙○○係土地買賣借
    貸合約信託關係之受託人，被上訴人與訴外人英業達股份有
    限公司（下稱英業達公司）簽訂之不動產租賃合約第3 條第
    3 款復約定「˙˙˙本合約簽訂後開立以甲方（即被上訴人
    丙○○：土地所有權人）為受款人˙˙˙之支票乙紙。」是
    被上訴人丙○○為信託關係中，租賃合約之租金受領人。詎
    原審竟認係借名性質，且未就兩造間之權利義務關係為闡述
    ，即使伊受不利之判決。況若係借名性質，應與委任契約同
    視而類推民法上之規定，則被上訴人丙○○既係伊之受任人
    ，依民法第541 條規定本應將收取之金錢、物品、孳息交付
    予伊，取得之權利亦應一併移轉，始符法之明文。從而，原
    審否決信託關係，卻就借名性質應有之法律關係置不論列，
    而為伊不利之判決，顯然違法。
  (二)情事變更，租金之全部應歸伊：
    被上訴人乙○○為保有門牌台北縣林口鄉嘉寶村14鄰寶斗厝
    坑28之2 號建物（下稱系爭房屋），曾向伊表示願購買系爭
    房屋所坐落台北縣林口鄉○○○段寶斗厝小段第619 －5 地
    號土地（下稱系爭土地）中之100 坪面積，經商議後又增購
    200 坪，並約定應於6 個月內一次付清新台幣（下同）46萬
    元，及分期9 年給付200 坪土地之價金至少200 萬元，此乃
    兩造締約之重要事項，是被上訴人乙○○既已於原審當庭表
    示不願買回土地，與土地買賣契約書之大前提即有不符，則
    同契約約定有關系爭土地之租金分配，自已因情事變更而應
    重予考量，原審對此未加審酌，亦有違誤。
  (三)依約、依法，被上訴人應將租金交付伊處分：
    依土地買賣契約書約定，租金收取後，應由伊全權處理、分
    配；如若被上訴人乙○○依土地買賣契約書約定簽立本票36
    萬元（以英業達公司給付之租金為準），誠實遵行締約時應
    守之誠信原則，則無須提起本件訴訟，即依約被上訴人須將
    租金之支票交付伊，被上訴人自行兌領已違契約誠信。
  (四)聲明：
    1.原判決不利伊部分廢棄。
    2.上開廢棄部分，被上訴人應再連帶給付伊151,178 元，及
      自民國98年11月30日起至清償日止，按年息5 ％計算之利
      息。
二、被上訴人方面：
    除與原判決記載相同者，茲引用之外，補稱：
  (一)本案相關租金所由生之租約，係渠等及訴外人楊力韋與訴外
    人英業達公司所簽立，是渠等既為租約當事人自有收取租金
    之權，上訴人要求全部租金交由其收取，即無理由。又上訴
    人既已要求被上訴人丙○○將系爭土地過戶予其所指定之第
    三人，而終止其與被上訴人丙○○之委任契約，則渠等與英
    業達公司所簽之不動產租賃契約，因系爭土地與系爭房屋即
    分屬不同人所有，渠等亦得依民法第425 條之1 規定，請求
    裁定租金云云。
  (二)聲明：上訴駁回。
三、兩造不爭執之事實：
  (一)系爭土地原係被上訴人乙○○所有；系爭土地其中二分之一
    面積（約600 坪）及系爭房屋，乙○○前於87年4 月16日將
    之一併出租予英業達公司，97年間乙○○與英業達公司達成
    合意，將原租約租期更新為自97年5 月1 日起至106 年4 月
    30日止，租金則更新為每年391,400 元（含稅），並立有不
    動產租賃契約書增補條款在卷（見原審卷第15頁）為憑。
  (二)嗣系爭土地在臺灣板橋地方法院96年度執字第36236 號強制
    執行程序中，由執行債權人以552 萬元承受，因被上訴人欲
    保留系爭土地上之祖厝即系爭房屋，乃商議由丙○○出面主
    張優先承買權購回系爭土地，惟因丙○○無資力繳付上揭價
    金，經徵得上訴人同意由其出資購買系爭土地，並先行信託
    登記在丙○○名下，雙方於98年5 月17日簽訂有土地買賣契
    約及土地買賣借貸約定書各1 份（見原審卷第6 －10頁）為
    憑；而上揭土地買賣契約書－貳、第9 條定有：「土地及祖
    厝共約600 坪現出租英業達公司，起訖時間為97年5 月1 日
    至106 年4 月30日，租金為每年36萬元整（含稅），每年並
    以原租金之3 ％為調漲額度，為此甲方（按指被上訴人乙○
    ○）請求乙方（按指上訴人）同意，訂定如下各款：‧‧‧
    (2)甲方保有之300 坪土地，因資金係乙方出借，但地上物未
    點交及甲方亦出讓優先承買權，因此甲、乙、丙（按指被上
    訴人丙○○）三方同意，英業達公司之租金之3 分之1 歸甲
    方，乙方得租金之3 分之2 ；如英業達公司縮小承租面積或
    有任何異變，雙方就英業達公司之租金分派方式均如前段所
    列。(3)甲方為租金之受領人，於條件許可下，經徵求乙方同
    意或乙方提出請求時，應於3 日內通知或由乙方以甲方名義
    通知英業達公司改定租金給付之受領人或改訂租約之出租人
    。(4)甲方可分取之3 分之1 租金，應給付乙方作為承買土地
    300 坪之價金，直至土地價金全部清償完畢。‧‧‧」；第
    13條約定：「連帶保證人（按指被上訴人丙○○）亦同意上
    開條款，並願為履約之保證。」
  (三)系爭土地乃於98年6 月22日以拍賣原因，移轉登記在被上訴
    人丙○○名下（見原審卷第37頁），英業達公司乃於同年9
    月1 日再與被上訴人二人及訴外人楊力瑋就上揭不動產另訂
    新租約（見原審卷第11－14頁），約定租期自98年9 月1 日
    至99年8 月31日，共計1 年，一年期租金共403,142 元（含
    稅），連同98年6 、7 、8 月三月份租金共100,785 元（含
    稅），合計503,927 （含稅）元，由英業達公司開立以被上
    訴人丙○○為受款人，不為禁止背書轉讓記載之支票1 紙予
    被上訴人及訴外人楊力瑋。
  (四)被上訴人乙○○向英業達公司收取自98年6 月起至99年8 月
    31日止之租金為453,534 元，該租金全未給付上訴人。
四、得心證之理由：
  (一)上訴人於原審起訴主張：依雙方所訂土地買賣契約意旨，被
    上訴人乙○○須向伊買回系爭土地中之300 坪面積，才有分
    取英業達公司所付租金3 分之1 之權利，惟乙○○迄今分文
    未付，自無分取租金之權；爰依上揭土地買賣契約第10條、
    信託法第9 條第2 項及民法第227 條之2 規定提起本訴。惟
    為被上訴人所否認，並以前揭情詞為辯。
  (二)按當事人互相表示意思一致者，無論其為明示或默示，契約
    即為成立。又債權人基於債之關係，得向債務人請求給付，
    民法第153 條第1 項、第199 條第1 項定有明文。經查，系
    爭土地其中二分之一面積（約600 坪）及系爭房屋前於87年
    4 月16日即由被上訴人乙○○一併出租予英業達公司，嗣系
    爭土地在臺灣板橋地方法院96年度執字第36236 號強制執行
    程序中，由該案執行債權人以552 萬元承受，因被上訴人欲
    保留系爭土地上之祖厝即系爭房屋，經徵得上訴人同意由其
    出資購買系爭土地，並先行信託登記在被上訴人丙○○名下
    ，兩造乃因而於98年5 月17日書立土地買賣契約為憑，而在
    上揭契約書－貳、第9 條則定有：「土地及祖厝共約600 坪
    土地現出租英業達公司，起訖時間為97年5 月1 日至106 年
    4 月30日，租金為每年36萬元整（含稅），每年並以原租金
    之3 ％為調漲額度，為此甲方（即被上訴人乙○○）請求乙
    方（即上訴人）同意，訂定如下各款：‧‧‧(2)甲方保有之
    300 坪土地，因資金係乙方出借，但地上物未點交及甲方亦
    出讓優先承買權，因此甲、乙、丙（即被上訴人丙○○）三
    方同意，英業達公司之租金之3 分之1 歸甲方，乙方得租金
    之3 分之2 ；如英業達公司縮小承租面積或有任何異變，雙
    方就英業達公司之租金分派方式均如前段所列。‧‧‧」等
    情，有上訴人提出之不動產租賃契約書增補條款、不動產租
    賃合約、土地買賣契約書（均影本）各1 份在卷（見原審卷
    第6 、7 、11－15頁），並為兩造所不爭執。準此，上訴人
    請求被上訴人乙○○應依上揭約定將其向英業達公司所收取
    之98年6 月至99年8 月間租金453,534 元其中3 分之2 即30
    2,356 元（計算式：453,534 ×2/3 ＝302,356 ）分配支付
    予伊，自屬有據。其次，被上訴人丙○○就乙○○所負上開
    債務曾表示願負連帶保證責任乙節，亦有上揭土地買賣契約
    書可稽，職是，上訴人主張被上訴人丙○○應與被上訴人乙
    ○○就上開款項負連帶清償責任，亦屬有理。
  (三)上訴人雖又主張：依雙方所訂土地買賣契約意旨，被上訴人
    乙○○須向伊買回系爭土地中之300 坪面積，才有分取英業
    達公司所付租金3 分之1 之權利，惟乙○○已表示不願購系
    爭土地中之300 坪面積，自無分取租金之權；又依上揭土地
    買賣契約第10條規定，被上訴人亦應將租金支票交伊兌領分
    配。再系爭土地既係信託登記於被上訴人丙○○名下，依信
    託法第9 條第2 項規定，受託人因管理信託財產所取得之財
    產權，仍屬信託財產，則上揭租金自仍應歸其取得云云。惟
    查：
    1.兩造就上揭租金之所以為如前所述分配約定，一方面係因
      上訴人出資購買系爭土地，另方面係因被上訴人提供優先
      承買權協助上訴人向執行法院優先承購系爭土地之故，此
      觀諸前揭土地買賣契約書－貳、第9 條定有：「‧‧‧甲
      方（即被上訴人乙○○）保有之300 坪土地，因資金係乙
      方（即上訴人）出借，但‧‧‧甲方亦出讓優先承買權，
      因此甲、乙、丙（即被上訴人丙○○）三方同意，英業達
      公司之租金之3 分之1 歸甲方，乙方得租金之3 分之2 ‧
      ‧‧」等語即明；並非謂被上訴人乙○○須向上訴人買回
      系爭土地中之300 坪面積，才有分取英業達公司所付租金
      3 分之1 之權利，上訴人就此所為主張，自屬無理。況上
      揭租金乃為英業達公司承租【系爭土地其中600 坪面積】
      及【系爭房屋】所支付之對價，此觀諸前揭土地買賣契約
      書－貳、第9 條定有：「土地及祖厝共約600 坪現出租英
      業達公司，‧‧‧租金為每年36萬元整（含稅）‧‧‧。
      」等語自明，並有兩造不爭執之不動產租賃契約書增補條
      款在卷（見原審卷第15頁）可參，職是，上訴人縱出資購
      買並取得系爭土地，但系爭房屋既非屬其所有，則上訴人
      主張英業達公司所付之上揭租金均應歸其所得云云，亦難
      謂與事理相符，自無可取。
    2.其次，兩造所立上揭土地買賣契約書－貳、第10條固定有
      ：「甲方（即被上訴人乙○○）應將英業達公司給付租金
      之支票交付乙方（即上訴人），‧‧‧」等語，惟上開約
      定，須配合同契約第9 條：「‧‧‧(2)甲方保有之300 坪
      土地，因資金係乙方出借，但地上物未點交及甲方亦出讓
      優先承買權，因此甲、乙、丙（即被上訴人丙○○）三方
      同意，英業達公司之租金之3 分之1 歸甲方，乙方得租金
      之3 分之2 ‧‧‧。(4)甲方可分取之3 分之1 租金，應給
      付乙方作為承買土地300 坪之價金‧‧‧。」等內涵觀察
      ，始能得其真意。蓋依兩造前所為約定，被上訴人乙○○
      取得英業達公司所交付之租金後，其中3 分之2 分歸上訴
      人取得，另3 分之1 則歸乙○○取得，而乙○○應將分配
      取得之3 分之1 租金，再交付上訴人作為承買系爭土地中
      300 坪面積之價金，也須在此情況下，乙○○始負有將英
      業達公司用以清償租金之支票交付上訴人之義務。惟依上
      揭土地買賣契約書－貳、第6 條訂有：「甲方祖厝座落之
      基地‧‧‧及附連土地100 坪，於訂約翌日起算6 個月內
      ，甲方得以給付乙方46萬元一次給付完畢，做為實質買賣
      該土地之價金，乙方於收訖價金後，會同辦理土地丈量、
      分割‧‧‧；如甲方未於期限內全部給付完畢，本條約定
      失效。」等情觀之，本件被上訴人迄仍未支付上開購地價
      金予上訴人乙節，向為兩造所不爭執，則兩造上揭購地約
      定顯應已失效，承此，兩造上揭購地約定既已失效，被上
      訴人即無支付購地價金之義務，因之被上訴人乙○○依約
      可得受分配之3 分之1 租金，亦無須再轉作為給付承購系
      爭土地部分面積價金之必要，執此，被上訴人乙○○亦無
      須將自英業達公司處取得之租金支票依上揭契約第10條規
      定將之交付上訴人至明。詎上訴人僅擷取前揭契約條款隻
      字片語，即驟然主張被上訴人應將上揭租金支票交其兌領
      分配云云，顯乏所據。
    3.再者，受託人因信託財產之管理、處分、滅失、毀損或其
      他事由取得之財產權，仍屬信託財產，信託法第9 條第2
      項固有明文。本件上訴人雖主張：系爭土地為其出資所購
      並信託登記於被上訴人丙○○名下，因此上揭租金，仍屬
      信託財產云云，姑不論其所述是否為真，縱或屬實，因上
      揭租金乃為英業達公司承租【系爭土地其中600 坪面積】
      及【系爭房屋】之對價，業如前述，而上訴人所為信託之
      客體亦僅限於系爭土地一項而已，並不包括系爭房屋在內
      ，則上訴人主張上揭租金均屬信託財產云云，自屬無理，
      職是，上訴人主張依照信託關係上揭租金全部應歸其取得
      ，亦乏所據，要無可取。
    4.末被上訴人乙○○就上揭租金應受分配3 分之1 ，乃係依
      兩造所立前開土地買賣契約之約定，與被上訴人乙○○是
      否應購買並取得系爭土地中之300 坪面積無涉，業已詳述
      如上，是被上訴人乙○○縱悔約不買系爭土地，亦無民法
      第227 條之2 規定之適用，是上訴人以情事變更原則為由
      ，請求變更兩造間原有之約定，尚非有理。
  (四)綜上所述，上訴人依兩造間所立前開土地買賣契約－貳、第
    9 條第2 款約定，請求上訴人乙○○、丙○○連帶給付英業
    達公司所給付租金之3 分之2 即302,356 元，及自98年11月
    30日起至清償日止，按週年利率5 ％計算之法定遲延利息部
    分，為有理由，應予准許。至逾此範圍之請求則屬無據，應
    予駁回。從而，原審就上開應准許部分為被上訴人乙○○、
    丙○○敗訴之判決，並駁回上訴人其餘之請求，於法核無不
    合。上訴人猶執前詞，指摘原判決為不當，求予廢棄改判，
    為無理由，應予駁回。
五、本件事證已臻明確，兩造其餘主張及攻擊防禦方法，經本院
    斟酌後，認為均不足以影響本判決之結果，自無一一詳予論
    駁之必要，併此敘明。
六、據上論結，本件上訴無理由，依民事訴訟法第436 條之1 第
    3 項、第449 條第1 項、第78條，判決如主文。
中    華    民    國    99    年    8     月    25    日
                  民事第一庭  審判長法  官  紀文勝
                                    法  官  陳秋如
                                    法  官  蔣得忠
以上正本係照原本作成。
本判決不得上訴。
中    華    民    國    99    年    8     月    25    日
                                    書記官  楊淳詒

司法院資訊處製作；財團法人民間司法改革基金會備份。
